---
title: ""
author: ""
date: ""
output:
  pdf_document:
    toc: false
    number_sections: true
fontsize: 12pt
geometry: margin=2.5cm
---

\thispagestyle{empty}

\begin{center}

\vspace*{2cm}

{\Large \textbf{ANÁLISE DE INDICADORES SOCIOECONÔMICOS DO BRASIL - API IBGE}}

\vspace{0.5cm}

{\large Carlos da Costa}

\vspace{0.5cm}

{\large \today}

\vspace{2cm}

\includegraphics[width=0.7\textwidth]{ibge.jpg}

\vfill

Recife - PE

\end{center}

\newpage

\tableofcontents

\newpage

\thispagestyle{empty}
\vspace*{5cm}
\begin{center}

\end{center}

\newpage

```{r setup, include=FALSE}
knitr::opts_chunk$set(
  echo = FALSE,
  warning = FALSE,
  message = FALSE
)  

# --------------------------------------------------------
# Pacotes utilizados
# --------------------------------------------------------
library(yaml)
library(here)
library(logger)

# --------------------------------------------------------
# Leitura de arquivos de configuração
# --------------------------------------------------------
# paths.yaml: define caminhos de arquivos e diretórios
# config_env.yaml: parâmetros de ambiente (retry, etc.)
# suppressWarnings evita poluição de logs por warnings não críticos
# --------------------------------------------------------
config_paths <- suppressWarnings(
  yaml::read_yaml(here("config_yaml", "paths.yaml"))
)
config_retry <- suppressWarnings(
  yaml::read_yaml(here("config_yaml", "config_env.yaml"))
)

# --------------------------------------------------------
# Importe do arquivo main
# --------------------------------------------------------
source(here("main.R"))

# --------------------------------------------------------
# Retorno do arquivo main
# --------------------------------------------------------
result <- main()

log_info("Início da geração do Relatório")
```

\newpage

# Introdução

O acesso a dados econômicos confiáveis e atualizados é fundamental para análises estatísticas, tomada de decisão e desenvolvimento de soluções orientadas a dados. Nesse contexto, o Instituto Brasileiro de Geografia e Estatística (IBGE) disponibiliza diversas APIs públicas que permitem a consulta automatizada de informações socioeconômicas de forma estruturada e acessível.

Este projeto utiliza a API de países do IBGE, especificamente o endpoint de indicadores econômicos, disponível em:
https://servicodados.ibge.gov.br/api/v1/paises/BR/indicadores

Essa API fornece dados em formato JSON contendo séries históricas de indicadores relevantes, permitindo análises temporais, comparações e visualizações. Entre os principais aspectos da API, destacam-se:

* Acesso aberto, sem necessidade de autenticação

* Estrutura padronizada para consumo em aplicações

* Disponibilização de indicadores econômicos e sociais do Brasil.

* Possibilidade de filtragem por indicadores e períodos

Segundo a documentação oficial, a API integra um conjunto de serviços do IBGE voltados à disseminação de dados estatísticos e geográficos, facilitando a interoperabilidade e o uso em aplicações analíticas e científicas .

Neste relatório, será realizada a extração, tratamento e análise exploratória de indicadores econômicos do Brasil, com o objetivo de demonstrar como utilizar dados públicos em projetos de ciência de dados utilizando a linguagem R.

\newpage

# Indicadores Socioeconômicos

## Indicador Turístico 1995 - 2019  

```{r, fig.width=10, fig.height=3}
# --------------------------------------------------------
# Gráfico turistas
# --------------------------------------------------------
result$processed_graphic_series$turistas

# --------------------------------------------------------
# Variáveis 'limpas'
# --------------------------------------------------------
media_turista <- result$processed_metric_series$turistas$resumo$media
mediana_turista <- result$processed_metric_series$turistas$resumo$mediana
dp_turista <- result$processed_metric_series$turistas$resumo$desvio_padrao
valor_min_turista <- result$processed_metric_series$turistas$resumo$minimo
valor_max_turista <- result$processed_metric_series$turistas$resumo$maximo
percentual_crescimento_turista <- result$processed_metric_series$turistas$crescimento$crescimento_total_percentual
carg_percentual_turista <- result$processed_metric_series$turistas$crescimento$cagr_percentual
total_crescimento_turista <- valor_max_turista - valor_min_turista

# --------------------------------------------------------
# Variáveis arredondadas
# --------------------------------------------------------
media_turista_format_arred <- round(media_turista / 1e6, 3)
mediana_turista_format_arred <- round(mediana_turista / 1e6, 3)
dp_turista_format_arred <- round(dp_turista / 1e6, 3)
valor_max_turista_arred <- round(valor_max_turista / 1e6, 3)
valor_min_turista_arred <- round(valor_min_turista / 1e6, 3)
total_crescimento_turista_arred <- round(total_crescimento_turista / 1e6, 3)
percentual_cresc_turista_arred <- round(percentual_crescimento_turista, 2)
carg_percentual_turista_arred <- round(carg_percentual_turista, 2)

# --------------------------------------------------------
# Variáveis formatadas
# --------------------------------------------------------
media_turista_format <- format(media_turista, scientific = FALSE, big.mark = ".")
mediana_turista_format <- format(mediana_turista, scientific = FALSE, big.mark = ".")
dp_turista_format <- format(dp_turista, scientific = FALSE, big.mark = ".")
valor_min_turista_format <- format(valor_min_turista, scientific = FALSE, big.mark = ".")
valor_max_turista_format <- format(valor_max_turista, scientific = FALSE, big.mark = ".")
total_crescimento_turista_format <- format(total_crescimento_turista, scientific = FALSE, big.mark = ".")
```

Entre 1995 e 2019, a série apresenta uma média aproximada de `r media_turista_format_arred` milhões e mediana de cerca de `r mediana_turista_format_arred` milhões, indicando leve concentração em torno de valores intermediários. O mínimo observado foi de `r valor_min_turista_arred` milhões em 1995 e o máximo de `r valor_max_turista_arred` milhões em 2018, evidenciando uma amplitude significativa ao longo do período. O desvio padrão, em torno de `r  dp_turista_format_arred` milhão, revela uma variabilidade moderada dos dados.

No geral, houve um crescimento total de aproximadamente `r total_crescimento_turista_arred` milhões, com crescimento total percentual próximo de `r percentual_cresc_turista_arred`%. A variação absoluta entre o primeiro e o último ano confirma esse avanço expressivo. O CAGR (taxa de crescimento anual composta) foi de cerca de `r carg_percentual_turista_arred`% ao ano, equivalente a um CAGR percentual consistente, indicando crescimento sustentado no longo prazo.

Ao longo dos anos, a variação anual mostrou oscilações, com períodos de queda (como entre 2000–2002 e 2008–2009) e retomadas posteriores. Ainda assim, o crescimento anual médio manteve tendência positiva, e o crescimento percentual ano a ano evidencia um comportamento cíclico, porém com trajetória geral de expansão.

| Métricas | Valores em milhões |
|----------|------:|
| Média Aritmética | `r media_turista_format` | 
| Mediana | `r mediana_turista_format` | 
| Mínimo | `r valor_min_turista_format` |
| Máxima | `r valor_max_turista_format` |  
| Desvio Padrão | `r dp_turista_format` |
| Crescimento Total | `r total_crescimento_turista_format` |
| Crescimento Percentual | `r percentual_cresc_turista_arred`% |
| CARG * | `r carg_percentual_turista_arred`% |
*Taxa de Crescimento Anual Composta

\newpage

## Indicador de Exportações 1990 - 2023 

```{r, fig.width=10, fig.height=3}
# --------------------------------------------------------
# Gráfico exportação
# --------------------------------------------------------
result$processed_graphic_series$exportacao

# --------------------------------------------------------
# Variáveis 'limpas'
# --------------------------------------------------------
media_exportacao <- result$processed_metric_series$exportacao$resumo$media
mediana_exportacao <- result$processed_metric_series$exportacao$resumo$mediana
dp_exportacao <- result$processed_metric_series$exportacao$resumo$desvio_padrao
valor_min_exportacao <- result$processed_metric_series$exportacao$resumo$minimo
valor_max_exportacao <- result$processed_metric_series$exportacao$resumo$maximo
percentual_crescimento_exportacao <- result$processed_metric_series$exportacao$crescimento$crescimento_total_percentual
carg_percentual_exportacao <- result$processed_metric_series$exportacao$crescimento$cagr_percentual
total_crescimento_exportacao <- valor_max_exportacao - valor_min_exportacao

# --------------------------------------------------------
# Variáveis arredondadas
# --------------------------------------------------------
media_exportacao_format_arred <- round(media_exportacao / 1e9, 3)
mediana_exportacao_format_arred <- round(mediana_exportacao / 1e9, 3)
dp_exportacao_format_arred <- round(dp_exportacao / 1e9, 3)
valor_max_exportacao_arred <- round(valor_max_exportacao / 1e9, 3)
valor_min_exportacao_arred <- round(valor_min_exportacao / 1e9, 3)
total_crescimento_exportacao_arred <- round(total_crescimento_exportacao / 1e9, 3)
percentual_cresc_exportacao_arred <- round(percentual_crescimento_exportacao, 2)
carg_percentual_exportacao_arred <- round(carg_percentual_exportacao, 2)

# --------------------------------------------------------
# Variáveis formatadas
# --------------------------------------------------------
media_exportacao_format <- format(media_exportacao, scientific = FALSE, big.mark = ".")
mediana_exportacao_format <- format(mediana_exportacao, scientific = FALSE, big.mark = ".")
dp_exportacao_format <- format(dp_exportacao, scientific = FALSE, big.mark = ".")
valor_min_exportacao_format <- format(valor_min_exportacao, scientific = FALSE, big.mark = ".")
valor_max_exportacao_format <- format(valor_max_exportacao, scientific = FALSE, big.mark = ".")
total_crescimento_exportacao_format <- format(total_crescimento_exportacao, scientific = FALSE, big.mark = ".")
```

Entre 1990 e 2023, as exportações apresentaram valor mínimo de aproximadamente US$ `r  valor_min_exportacao_arred` bilhões e valor máximo de cerca de US$ `r valor_max_exportacao_arred` bilhões, resultando em um crescimento total absoluto de aproximadamente US$ `r total_crescimento_exportacao_arred` bilhões. Esse avanço corresponde a um crescimento total percentual próximo de `r percentual_cresc_exportacao_arred`% ao longo do período.

A média dos valores foi da ordem de US$ `r media_exportacao_format_arred` bilhões, enquanto a mediana situou-se próxima de US$ `r mediana_exportacao_format_arred` bilhões, indicando uma distribuição relativamente equilibrada, porém com tendência de crescimento ao longo do tempo. O desvio padrão, estimado em cerca de US$ `r dp_exportacao_format_arred` bilhões, revela uma dispersão significativa, refletindo variações expressivas entre os anos.

Em termos de dinâmica de crescimento, a taxa composta anual (CAGR) foi de aproximadamente `r carg_percentual_exportacao_arred`% ao ano, o que corresponde a um CAGR percentual consistente para um horizonte de longo prazo. Já a variação absoluta anual apresentou oscilações relevantes, com períodos de forte expansão — como entre 2003 e 2008 — e retrações pontuais, como em 2009.

De forma geral, os dados indicam uma trajetória de crescimento robusto no longo prazo, ainda que marcada por flutuações no curto prazo.

| Métricas | Valores em bilhões de US$ |
|----------|------:|
| Média Aritmética | `r media_exportacao_format` | 
| Mediana | `r mediana_exportacao_format` | 
| Mínimo | `r valor_min_exportacao_format` |
| Máxima | `r valor_max_exportacao_format` |  
| Desvio Padrão | `r dp_exportacao_format` |
| Crescimento Total | `r total_crescimento_exportacao_format` |
| Crescimento Percentual | `r percentual_cresc_exportacao_arred`% |
| CARG * | `r carg_percentual_exportacao_arred`% |
*Taxa de Crescimento Anual Composta

\newpage

## Indicador de Importações 1990 - 2023 

```{r, fig.width=10, fig.height=3}
# --------------------------------------------------------
# Gráfico importações
# --------------------------------------------------------
result$processed_graphic_series$importacao

# --------------------------------------------------------
# Variáveis 'limpas'
# --------------------------------------------------------
media_importacao <- result$processed_metric_series$importacao$resumo$media
mediana_importacao <- result$processed_metric_series$importacao$resumo$mediana
dp_importacao <- result$processed_metric_series$importacao$resumo$desvio_padrao
valor_min_importacao <- result$processed_metric_series$importacao$resumo$minimo
valor_max_importacao <- result$processed_metric_series$importacao$resumo$maximo
percentual_crescimento_importacao <- result$processed_metric_series$importacao$crescimento$crescimento_total_percentual
carg_percentual_importacao <- result$processed_metric_series$importacao$crescimento$cagr_percentual
total_crescimento_importacao <- valor_max_importacao - valor_min_importacao

# --------------------------------------------------------
# Variáveis arredondadas
# --------------------------------------------------------
media_importacao_format_arred <- round(media_importacao / 1e9, 3)
mediana_importacao_format_arred <- round(mediana_importacao / 1e9, 3)
dp_importacao_format_arred <- round(dp_importacao / 1e9, 3)
valor_max_importacao_arred <- round(valor_max_importacao / 1e9, 3)
valor_min_importacao_arred <- round(valor_min_importacao / 1e9, 3)
total_crescimento_importacao_arred <- round(total_crescimento_importacao / 1e9, 3)
percentual_cresc_importacao_arred <- round(percentual_crescimento_importacao, 2)
carg_percentual_importacao_arred <- round(carg_percentual_importacao, 2)

# --------------------------------------------------------
# Variáveis formatadas
# --------------------------------------------------------
media_importacao_format <- format(media_importacao, scientific = FALSE, big.mark = ".")
mediana_importacao_format <- format(mediana_importacao, scientific = FALSE, big.mark = ".")
dp_importacao_format <- format(dp_importacao, scientific = FALSE, big.mark = ".")
valor_min_importacao_format <- format(valor_min_importacao, scientific = FALSE, big.mark = ".")
valor_max_importacao_format <- format(valor_max_importacao, scientific = FALSE, big.mark = ".")
total_crescimento_importacao_format <- format(total_crescimento_importacao, scientific = FALSE, big.mark = ".")
```

A série histórica de importações apresenta um comportamento de crescimento relevante ao longo do período analisado. O valor médio das importações foi de aproximadamente US$ `r  media_importacao_format_arred` bilhões, enquanto a mediana ficou em torno de US$ `r mediana_importacao_format_arred` bilhões, indicando leve assimetria à esquerda, influenciada pelos valores mais baixos no início da série.

O desvio padrão, próximo de US$ `r dp_importacao_format_arred` bilhões, evidencia uma elevada dispersão dos dados, refletindo oscilações significativas ao longo dos anos. O menor valor registrado ocorreu em 1990 (US$ `r valor_min_importacao_arred` bilhões), enquanto o maior foi observado em 2022 (US$ `r valor_max_importacao_arred` bilhões).

Em termos de crescimento, a série apresenta um aumento total de aproximadamente US$ `r total_crescimento_importacao_arred` bilhões entre o primeiro e o último ano, o que corresponde a um crescimento percentual acumulado de cerca de `r percentual_cresc_importacao_arred`%. Já a taxa de crescimento anual composta (CAGR) é estimada em aproximadamente `r carg_percentual_importacao_arred`% ao ano, indicando uma tendência consistente de expansão no longo prazo, apesar de períodos de retração, como observado em 2009 e entre 2014–2016.

| Métricas | Valores em bilhões de US$ |
|----------|------:|
| Média Aritmética | `r media_importacao_format` | 
| Mediana | `r mediana_importacao_format` | 
| Mínimo | `r valor_min_importacao_format` |
| Máxima | `r valor_max_importacao_format` |  
| Desvio Padrão | `r dp_importacao_format` |
| Crescimento Total | `r total_crescimento_importacao_format` |
| Crescimento Percentual | `r percentual_cresc_importacao_arred`% |
| CARG * | `r carg_percentual_importacao_arred`% |
*Taxa de Crescimento Anual Composta

\newpage

## Indicador do PIB 1990 - 2023 


```{r, fig.width=10, fig.height=3}
# --------------------------------------------------------
# Gráfico pib
# --------------------------------------------------------
result$processed_graphic_series$pib

# --------------------------------------------------------
# Variáveis 'limpas'
# --------------------------------------------------------
media_pib <- result$processed_metric_series$pib$resumo$media
mediana_pib <- result$processed_metric_series$pib$resumo$mediana
dp_pib <- result$processed_metric_series$pib$resumo$desvio_padrao
valor_min_pib <- result$processed_metric_series$pib$resumo$minimo
valor_max_pib <- result$processed_metric_series$pib$resumo$maximo
percentual_crescimento_pib <- result$processed_metric_series$pib$crescimento$crescimento_total_percentual
carg_percentual_pib <- result$processed_metric_series$pib$crescimento$cagr_percentual
total_crescimento_pib <- valor_max_pib - valor_min_pib

# --------------------------------------------------------
# Variáveis arredondadas
# --------------------------------------------------------
media_pib_format_arred <- round(media_pib / 1e12, 3)
mediana_pib_format_arred <- round(mediana_pib / 1e12, 3)
dp_pib_format_arred <- round(dp_pib / 1e12, 3)
valor_max_pib_arred <- round(valor_max_pib / 1e12, 3)
valor_min_pib_arred <- round(valor_min_pib / 1e12, 3)
total_crescimento_pib_arred <- round(total_crescimento_pib / 1e12, 3)
percentual_cresc_pib_arred <- round(percentual_crescimento_pib, 2)
carg_percentual_pib_arred <- round(carg_percentual_pib, 2)

# --------------------------------------------------------
# Variáveis formatadas
# --------------------------------------------------------
media_pib_format <- format(media_pib, scientific = FALSE, big.mark = ".")
mediana_pib_format <- format(mediana_pib, scientific = FALSE, big.mark = ".")
dp_pib_format <- format(dp_pib, scientific = FALSE, big.mark = ".")
valor_min_pib_format <- format(valor_min_pib, scientific = FALSE, big.mark = ".")
valor_max_pib_format <- format(valor_max_pib, scientific = FALSE, big.mark = ".")
total_crescimento_pib_format <- format(total_crescimento_pib, scientific = FALSE, big.mark = ".")
```

A série histórica do Produto Interno Bruto (PIB) evidencia uma trajetória de crescimento ao longo do período analisado, ainda que marcada por oscilações em determinados intervalos. O valor médio do PIB foi de aproximadamente US$ `r media_pib_format_arred` trilhões, enquanto a mediana situou-se em torno de US$ `r mediana_pib_format_arred` trilhões, sugerindo uma distribuição levemente assimétrica, com maior concentração de valores mais elevados nos anos recentes.

O desvio padrão, estimado em cerca de US$ `r dp_pib_format_arred` trilhões, indica uma dispersão significativa dos dados, refletindo variações relevantes na atividade econômica ao longo do tempo. O menor valor foi registrado em 1990 (US$ `r valor_min_pib_arred` trilhões), enquanto o maior ocorreu em 2011 (US$ `r valor_max_pib_arred` trilhões).

No que se refere ao crescimento, o PIB apresentou um aumento total de aproximadamente US$ `r total_crescimento_pib_arred` trilhões entre 1990 e 2023, o que corresponde a um crescimento percentual acumulado de cerca de `r percentual_cresc_pib_arred`%. A taxa de crescimento anual composta (CAGR) é estimada em aproximadamente `r carg_percentual_pib_arred`% ao ano, indicando uma expansão consistente no longo prazo, apesar de períodos de desaceleração, como observado após 2014 e durante o impacto econômico de 2020.

| Métricas | Valores em trilhões de US$ |
|----------|------:|
| Média Aritmética | `r media_pib_format` | 
| Mediana | `r mediana_pib_format` | 
| Mínimo | `r valor_min_pib_format` |
| Máxima | `r valor_max_pib_format` |  
| Desvio Padrão | `r dp_pib_format` |
| Crescimento Total | `r total_crescimento_pib_format` |
| Crescimento Percentual | `r percentual_cresc_pib_arred`% |
| CARG * | `r carg_percentual_pib_arred`% |
*Taxa de Crescimento Anual Composta

\newpage

## Indicador de População 1990 - 2023  

```{r, fig.width=10, fig.height=3}
# --------------------------------------------------------
# Gráfico população
# --------------------------------------------------------
result$processed_graphic_series$populacao

# --------------------------------------------------------
# Variáveis 'limpas'
# --------------------------------------------------------
media_populacao <- result$processed_metric_series$populacao$resumo$media
mediana_populacao <- result$processed_metric_series$populacao$resumo$mediana
dp_populacao <- result$processed_metric_series$populacao$resumo$desvio_padrao
valor_min_populacao <- result$processed_metric_series$populacao$resumo$minimo
valor_max_populacao <- result$processed_metric_series$populacao$resumo$maximo
percentual_crescimento_populacao <- result$processed_metric_series$populacao$crescimento$crescimento_total_percentual
carg_percentual_populacao <- result$processed_metric_series$populacao$crescimento$cagr_percentual
total_crescimento_populacao <- valor_max_populacao - valor_min_populacao

# --------------------------------------------------------
# Variáveis arredondadas
# --------------------------------------------------------
media_populacao_format_arred <- round(media_populacao / 1e6, 3)
mediana_populacao_format_arred <- round(mediana_populacao / 1e6, 3)
dp_populacao_format_arred <- round(dp_populacao / 1e6, 3)
valor_max_populacao_arred <- round(valor_max_populacao / 1e6, 3)
valor_min_populacao_arred <- round(valor_min_populacao / 1e6, 3)
total_crescimento_populacao_arred <- round(total_crescimento_populacao / 1e6, 3)
percentual_cresc_populacao_arred <- round(percentual_crescimento_populacao, 2)
carg_percentual_populacao_arred <- round(carg_percentual_populacao, 2)

# --------------------------------------------------------
# Variáveis formatadas
# --------------------------------------------------------
media_populacao_format <- format(media_populacao, scientific = FALSE, big.mark = ".")
mediana_populacao_format <- format(mediana_populacao, scientific = FALSE, big.mark = ".")
dp_populacao_format <- format(dp_populacao, scientific = FALSE, big.mark = ".")
valor_min_populacao_format <- format(valor_min_populacao, scientific = FALSE, big.mark = ".")
valor_max_populacao_format <- format(valor_max_populacao, scientific = FALSE, big.mark = ".")
total_crescimento_populacao_format <- format(total_crescimento_populacao, scientific = FALSE, big.mark = ".")
```

A série histórica da população evidencia um crescimento contínuo e estável ao longo do período analisado, sem oscilações abruptas. O valor médio da população foi de aproximadamente `r media_populacao_format_arred` milhões de habitantes, enquanto a mediana situou-se em torno de `r mediana_populacao_format_arred` milhões, indicando uma distribuição levemente assimétrica à direita, com maior concentração de valores nos anos mais recentes.

O desvio padrão, estimado em cerca de `r dp_populacao_format_arred` milhões de habitantes, revela uma dispersão moderada, compatível com um crescimento gradual ao longo do tempo. O menor valor foi registrado em 1990 (`r valor_min_populacao_arred` milhões), enquanto o maior ocorreu em 2023 (`r valor_max_populacao_arred` milhões).

Em termos de crescimento, a população apresentou um aumento total de aproximadamente `r total_crescimento_populacao_arred` milhões de habitantes no período, o que corresponde a um crescimento percentual acumulado de cerca de `r percentual_cresc_populacao_arred`%. A taxa de crescimento anual composta (CAGR) é estimada em aproximadamente `r carg_percentual_populacao_arred`% ao ano, evidenciando uma expansão demográfica consistente, porém em ritmo moderado e estável ao longo das últimas décadas.

| Métricas | Valores em milhões |
|----------|------:|
| Média Aritmética | `r media_populacao_format` | 
| Mediana | `r mediana_populacao_format` | 
| Mínimo | `r valor_min_populacao_format` |
| Máxima | `r valor_max_populacao_format` |  
| Desvio Padrão | `r dp_populacao_format` |
| Crescimento Total | `r total_crescimento_populacao_format` |
| Crescimento Percentual | `r percentual_cresc_populacao_arred`% |
| CARG * | `r carg_percentual_populacao_arred`% |
*Taxa de Crescimento Anual Composta

\newpage

# Conclusão

A utilização da API de indicadores econômicos do IBGE demonstrou-se uma abordagem eficiente e escalável para obtenção de dados públicos confiáveis, permitindo a construção de análises reprodutíveis e automatizadas. Ao longo deste projeto, foi possível realizar a extração, transformação e exploração de dados econômicos do Brasil de forma estruturada, evidenciando o potencial das APIs como fonte primária em projetos de ciência de dados.

Os resultados obtidos reforçam a importância do uso de dados oficiais para análises consistentes, além de destacar a flexibilidade da linguagem R no processamento e visualização de informações. A integração entre coleta automatizada e análise estatística possibilita maior agilidade na geração de insights e na construção de soluções orientadas a dados.

Como perspectivas futuras, o projeto pode ser expandido para incluir:

Integração com múltiplos indicadores simultaneamente
Criação de dashboards interativos com Shiny
Armazenamento dos dados em banco relacional para análises históricas
Implementação de pipelines automatizados para atualização contínua

Dessa forma, este trabalho não apenas apresenta uma aplicação prática do consumo de APIs públicas, mas também estabelece uma base sólida para evoluções em projetos de engenharia e análise de dados.

```{r}
log_info("Término da geração do Relatório")
```