---
title: ""
author: ""
date: ""
output:
  pdf_document:
    toc: false
    number_sections: true
fontsize: 12pt
geometry: margin=2.5cm
---

\thispagestyle{empty}

\begin{center}

\vspace*{2cm}

{\Large \textbf{ANÁLISE DE INDICADORES SOCIOECONÔMICOS DO BRASIL - API IBGE}}

\vspace{0.5cm}

{\large Carlos da Costa}

\vspace{0.5cm}

{\large \today}

\vspace{2cm}

\includegraphics[width=0.7\textwidth]{ibge.jpg}

\vfill

Recife - PE

\end{center}

\newpage

\tableofcontents

\newpage

\thispagestyle{empty}
\vspace*{5cm}
\begin{center}

\end{center}

\newpage

```{r setup, include=FALSE}
knitr::opts_chunk$set(
  echo = FALSE,
  warning = FALSE,
  message = FALSE
)  

# --------------------------------------------------------
# Pacotes utilizados
# --------------------------------------------------------
library(yaml)
library(here)

# --------------------------------------------------------
# Leitura de arquivos de configuração
# --------------------------------------------------------
# paths.yaml: define caminhos de arquivos e diretórios
# config_env.yaml: parâmetros de ambiente (retry, etc.)
# suppressWarnings evita poluição de logs por warnings não críticos
# --------------------------------------------------------
config_paths <- suppressWarnings(
  yaml::read_yaml(here("config_yaml", "paths.yaml"))
)
config_retry <- suppressWarnings(
  yaml::read_yaml(here("config_yaml", "config_env.yaml"))
)

source(here("main.R"))

result <- main()
```

\newpage

# Introdução

O acesso a dados econômicos confiáveis e atualizados é fundamental para análises estatísticas, tomada de decisão e desenvolvimento de soluções orientadas a dados. Nesse contexto, o Instituto Brasileiro de Geografia e Estatística (IBGE) disponibiliza diversas APIs públicas que permitem a consulta automatizada de informações socioeconômicas de forma estruturada e acessível.

Este projeto utiliza a API de países do IBGE, especificamente o endpoint de indicadores econômicos, disponível em:
https://servicodados.ibge.gov.br/api/v1/paises/BR/indicadores

Essa API fornece dados em formato JSON contendo séries históricas de indicadores relevantes, permitindo análises temporais, comparações e visualizações. Entre os principais aspectos da API, destacam-se:

* Acesso aberto, sem necessidade de autenticação

* Estrutura padronizada para consumo em aplicações

* Disponibilização de indicadores econômicos e sociais do Brasil.

* Possibilidade de filtragem por indicadores e períodos

Segundo a documentação oficial, a API integra um conjunto de serviços do IBGE voltados à disseminação de dados estatísticos e geográficos, facilitando a interoperabilidade e o uso em aplicações analíticas e científicas .

Neste relatório, será realizada a extração, tratamento e análise exploratória de indicadores econômicos do Brasil, com o objetivo de demonstrar como utilizar dados públicos em projetos de ciência de dados utilizando a linguagem R.

\newpage

# Indicadores Socioeconômicos

## Indicador Turístico 1995 - 2019  

```{r, fig.width=10, fig.height=3}
result$processed_graphic_series$turistas

media_turista <- result$processed_metric_series$turistas$resumo$media
mediana_turista <- result$processed_metric_series$turistas$resumo$mediana
dp_turista <- result$processed_metric_series$turistas$resumo$desvio_padrao
valor_min_turista <- result$processed_metric_series$turistas$resumo$minimo
valor_max_turista <- result$processed_metric_series$turistas$resumo$maximo
percentual_crescimento_turista <- result$processed_metric_series$turistas$crescimento$crescimento_total_percentual
carg_percentual_turista <- result$processed_metric_series$turistas$crescimento$cagr_percentual
total_crescimento_turista <- valor_max_turista - valor_min_turista

media_turista_format_arred <- round(media_turista / 1e6, 2)
mediana_turista_format_arred <- round(mediana_turista / 1e6, 2)
dp_turista_format_arred <- round(dp_turista / 1e6, 2)
percentual_cresc_turista_arred <- round(percentual_crescimento_turista, 2)
carg_percentual_turista_arred <- round(carg_percentual_turista, 2)

media_turista_format <- format(media_turista, scientific = FALSE, big.mark = ".")
mediana_turista_format <- format(mediana_turista, scientific = FALSE, big.mark = ".")
dp_turista_format <- format(dp_turista, scientific = FALSE, big.mark = ".")
valor_min_turista_format <- format(valor_min_turista, scientific = FALSE, big.mark = ".")
valor_max_turista_format <- format(valor_max_turista, scientific = FALSE, big.mark = ".")
total_crescimento_turista_format <- format(total_crescimento_turista, scientific = FALSE, big.mark = ".")
```

Entre 1995 e 2019, a série apresenta uma média aproximada de `r media_turista_format_arred` milhões e mediana de cerca de `r mediana_turista_format_arred` milhões, indicando leve concentração em torno de valores intermediários. O mínimo observado foi de `r valor_min_turista_format` (1995) e o máximo de `r valor_max_turista_format` (2018), evidenciando uma amplitude significativa ao longo do período. O desvio padrão, em torno de `r  dp_turista_format_arred` milhão, revela uma variabilidade moderada dos dados.

No geral, houve um crescimento total de aproximadamente `r total_crescimento_turista_format`, com crescimento total percentual próximo de `r percentual_cresc_turista_arred`%. A variação absoluta entre o primeiro e o último ano confirma esse avanço expressivo. O CAGR (taxa de crescimento anual composta) foi de cerca de `r carg_percentual_turista_arred`% ao ano, equivalente a um CAGR percentual consistente, indicando crescimento sustentado no longo prazo.

Ao longo dos anos, a variação anual mostrou oscilações, com períodos de queda (como entre 2000–2002 e 2008–2009) e retomadas posteriores. Ainda assim, o crescimento anual médio manteve tendência positiva, e o crescimento percentual ano a ano evidencia um comportamento cíclico, porém com trajetória geral de expansão.

| Métricas | Valores em milhões |
|----------|------:|
| Média Aritmética | `r media_turista_format` | 
| Mediana | `r mediana_turista_format` | 
| Mínimo | `r valor_min_turista_format` |
| Máxima | `r valor_max_turista_format` |  
| Desvio Padrão | `r dp_turista_format` |
| Crescimento Total | `r total_crescimento_turista_format` |
| Crescimento Percentual | `r percentual_cresc_turista_arred`% |
| CARG * | `r carg_percentual_turista_arred`% |
*Taxa de Crescimento Anual Composta

\newpage

## Indicador de Exportações 1990 - 2023 

```{r, fig.width=10, fig.height=3}
result$processed_graphic_series$turistas

media_exportacao <- result$processed_metric_series$exportacao$resumo$media
mediana_exportacao <- result$processed_metric_series$exportacao$resumo$mediana
dp_exportacao <- result$processed_metric_series$exportacao$resumo$desvio_padrao
valor_min_exportacao <- result$processed_metric_series$exportacao$resumo$minimo
valor_max_exportacao <- result$processed_metric_series$exportacao$resumo$maximo
percentual_crescimento_exportacao <- result$processed_metric_series$exportacao$crescimento$crescimento_total_percentual
carg_percentual_exportacao <- result$processed_metric_series$exportacao$crescimento$cagr_percentual
total_crescimento_exportacao <- valor_max_exportacao - valor_min_exportacao

media_exportacao_format_arred <- round(media_exportacao / 1e9, 2)
mediana_exportacao_format_arred <- round(mediana_exportacao / 1e9, 2)
dp_exportacao_format_arred <- round(dp_exportacao / 1e9, 2)
percentual_cresc_exportacao_arred <- round(percentual_crescimento_exportacao, 2)
carg_percentual_exportacao_arred <- round(carg_percentual_exportacao, 2)

media_exportacao_format <- format(media_exportacao, scientific = FALSE, big.mark = ".")
mediana_exportacao_format <- format(mediana_exportacao, scientific = FALSE, big.mark = ".")
dp_exportacao_format <- format(dp_exportacao, scientific = FALSE, big.mark = ".")
valor_min_exportacao_format <- format(valor_min_exportacao, scientific = FALSE, big.mark = ".")
valor_max_exportacao_format <- format(valor_max_exportacao, scientific = FALSE, big.mark = ".")
total_crescimento_exportacao_format <- format(total_crescimento_exportacao, scientific = FALSE, big.mark = ".")
```

Entre 1990 e 2023, as exportações apresentaram valor mínimo de aproximadamente `r  valor_min_exportacao_format` bilhões e valor máximo de cerca de `r valor_max_exportacao_format` bilhões, resultando em um crescimento total absoluto de aproximadamente `r total_crescimento_exportacao_format` bilhões. Esse avanço corresponde a um crescimento total percentual próximo de `r percentual_cresc_exportacao_arred`% ao longo do período.

A média dos valores foi da ordem de `r media_exportacao_format_arred` bilhões, enquanto a mediana situou-se próxima de `r mediana_exportacao_format_arred` bilhões, indicando uma distribuição relativamente equilibrada, porém com tendência de crescimento ao longo do tempo. O desvio padrão, estimado em cerca de `r dp_exportacao_format_arred` bilhões, revela uma dispersão significativa, refletindo variações expressivas entre os anos.

Em termos de dinâmica de crescimento, a taxa composta anual (CAGR) foi de aproximadamente `r carg_percentual_exportacao_arred`% ao ano, o que corresponde a um CAGR percentual consistente para um horizonte de longo prazo. Já a variação absoluta anual apresentou oscilações relevantes, com períodos de forte expansão — como entre 2003 e 2008 — e retrações pontuais, como em 2009.

De forma geral, os dados indicam uma trajetória de crescimento robusto no longo prazo, ainda que marcada por flutuações no curto prazo.

| Métricas | Valores em bilhões |
|----------|------:|
| Média Aritmética | `r media_exportacao_format` | 
| Mediana | `r mediana_exportacao_format` | 
| Mínimo | `r valor_min_exportacao_format` |
| Máxima | `r valor_max_exportacao_format` |  
| Desvio Padrão | `r dp_exportacao_format` |
| Crescimento Total | `r total_crescimento_exportacao_format` |
| Crescimento Percentual | `r percentual_cresc_exportacao_arred`% |
| CARG * | `r carg_percentual_exportacao_arred`% |
*Taxa de Crescimento Anual Composta

\newpage

## Indicador de Importações 1995 - 2019 

\newpage

## Indicador de PIB 1995 - 2019 

\newpage

## Indicador de População 1995 - 2019  

\newpage

# Conclusão

A utilização da API de indicadores econômicos do IBGE demonstrou-se uma abordagem eficiente e escalável para obtenção de dados públicos confiáveis, permitindo a construção de análises reprodutíveis e automatizadas. Ao longo deste projeto, foi possível realizar a extração, transformação e exploração de dados econômicos do Brasil de forma estruturada, evidenciando o potencial das APIs como fonte primária em projetos de ciência de dados.

Os resultados obtidos reforçam a importância do uso de dados oficiais para análises consistentes, além de destacar a flexibilidade da linguagem R no processamento e visualização de informações. A integração entre coleta automatizada e análise estatística possibilita maior agilidade na geração de insights e na construção de soluções orientadas a dados.

Como perspectivas futuras, o projeto pode ser expandido para incluir:

Integração com múltiplos indicadores simultaneamente
Criação de dashboards interativos com Shiny
Armazenamento dos dados em banco relacional para análises históricas
Implementação de pipelines automatizados para atualização contínua

Dessa forma, este trabalho não apenas apresenta uma aplicação prática do consumo de APIs públicas, mas também estabelece uma base sólida para evoluções em projetos de engenharia e análise de dados.